---
title: 'Capítulo 7: Análisis exploratorio de datos de microbiomas'
author:
 - Andrés Arredondo (email_1@gmail.com)
 - Adriana Haydé Contreras Peruyero (haydeeperuyero@gmail.com)
 - David Alberto García Estrada (@gmail.com)
date: "`r Sys.Date()`"
output: html_document
---


```{r setup, include = FALSE}
knitr::opts_chunk$set(echo = TRUE, warning = FALSE)
```

# Datos de Ratones y Humanos

Las bases de datos que se ocuparon son dos:

  - Vdr: es una base de datos de ratones. Contiene datos de microbiomas intestinales y fueron recolectados de heces y muestras de heces cecales. Las que se usan en este capítulo son de heces.
  - Troat.otu.tab: estos datos son de fumadores y se encuentran en el paquete `GUniFrac`. Estos datos se usarán para explorar el árbol filogenético.
  
  
# Análisis exploratorio con resumen gráfico

En este capítulo se exploran diferentes gráficos usuales: riquesa, barras de abundancia, mapas de calor, redes y árbol filogenético.

## Gráficos de riqueza

En el capítulo anterior se exploró la diversidad alfa, en este capítulo vamos a explorar un gráfico relacionado a esto. Para esto, se usa la función `plot_richness()` del paquete `phyloseq`. Generalmente, la riqueza se refiere a un gráfico del número toal de especies, taxones u OTUs en un ambiente, pero está función también nos da otras figuras relacionadas a otras diversidades. 

Lo primero que debemos hacer es instalar el paquete y leer los datos.

```{r}
#Para instalar el paquete, usamos Bioconductor

#if (!require("BiocManager", quietly = TRUE))
 # install.packages("BiocManager")

#BiocManager::install("phyloseq")
```

En la carpeta `data` se encuentra la base de datos a usar `VdrFecalGenusCounts.csv`.

```{r}
setwd("D:/Users/hayde/Documents/R_sites/Equipo4")
```

```{r}
library(phyloseq)
library(ggplot2)
abund_table=read.csv("./data/VdrFecalGenusCounts.csv",row.names=1,check.names=FALSE)
abund_table<-t(abund_table)
```





